臺灣士林地方法院民事判決　　　　　　　93年度訴字第1294號
原　　　告　甲○
訴訟代理人　簡坤明律師
被　　　告　台灣百勝肯德基股份有限公司
訴訟代理人　陳美玲律師
　　　　　　吳姿璉律師
上列當事人間清償債務事件，本院於94年.4月.6日言詞辯論終結
，判決如下：
    主  文
原告之訴及假執行之聲請均駁回。
訴訟費用由原告負擔。
    事實及理由
一、原告起訴主張：被告台灣百勝肯德基股份有限公司與訴外人
    高農食品廠股份公司（以下簡稱：高農公司）間，原即有商
    務往來關係，迄至93年6 月間結算結果，被告尚積欠高農公
    司新台幣（下同）3,970,099 元。嗣高農公司與原告於93年
    6 月4 日簽立債權讓與契約書，高農公司同意將前開貨款債
    權讓與原告，並依法通知被告上開債權讓與之情。又被告辯
    稱高農公司前於92年7 月1 日即通知被告將系爭債權讓與另
    一訴外人上海商業儲蓄銀行股份有限公司（以下簡稱：上海
    商銀），然被告所提高農公司通知書係要求被告匯款至高農
    公司上海商銀蘆洲分行帳戶，顯無債權讓與之意思。雖被告
    復主張原告與高農公司間債權讓與係屬通謀虛偽意思表示，
    應由被告負舉證之責。另被告接獲鈞院執行處執行命令扣押
    高農公司對被告之債權，均已聲明異議，債權人均未對被告
    起訴，應無礙被告對原告之清償。為此依受讓高農公司對被
    告貨款債權之法律關係，訴請被告給付。並聲明：(一)被告應
    給付原告3,970,099 元，及自起訴狀繕本送達翌日起至清償
    日止，按年息百分之五計算之利息。(二)願供擔保，請准宣告
    假執行。
二、被告則以：高農公司前於92年7 月1 日擲交「應收帳款債權
    轉讓通知書」予被告，載明自92年7 月1 日交貨發票日起，
    至上海商銀通知終止應受帳款讓與擔保合約日止，高農公司
    對被告之應收帳款債權全數移轉上海商銀，似已表明高農公
    司已將系爭貨款債權讓與上海商銀。又高農公司因經營不善
    ，眾多債權人已開始或準備對高農公司進行訴訟或強制執行
    ，原告原高農公司總經理，鈞院93年度執助字第1077號扣押
    命令於93年5 月17日發出後，高農公司隨即於同年6 月4 日
    簽訂債權讓與契約書，時間上未免過於巧合，高農公司與原
    告間是否確有債權讓與之合意，實有可疑。又縱認高農公司
    得將系爭貨款債權讓與原告，惟高農公司為債權讓與前，已
    有部分經鈞院民事執行處扣押，就被扣押部分，被告亦不得
    高農公司為清償等語為辯。並聲明：除供擔保金額外如主文
    所示。
三、本件經本院依民事訴訟法第270 條之1 第1 項第3 款規定，
    整理並協議簡化爭點如下（本院94年3 月11日言詞辯論筆錄
    ）：
  (一)高農公司是否曾將系爭債權讓與上海商銀？
  (二)原告與高農公司之間就系爭債權讓與行為是否為通謀虛偽意
    思表示？
  (三)本院執行處就系爭債權發扣押命令後，被告對系爭債權是否
    已不得清償？
三、被告主張高農公司曾通知將系爭貨款債權讓與上海商銀等事
    實，業據提出「應收帳款讓與通知書」為證。雖原告抗辯稱
    該「應收帳款讓與通知書」印文與公司登記事項卡印文不符
    ，且該通知書應無債權讓與之意，惟查：
  (一)高農公司確曾於92年5 月22日與上海商銀簽立「應收帳款讓
    與擔保合約書」，約定於上海商銀選定買受商後，出具應收
    帳款讓與擔保融資同意書予高農公司，高農公司應將其所有
    經選定之買受商因銷貨或提供勞務取得之所有應收帳款債權
    （含現有及將來發生）讓與上海商銀，上海商銀並於92 年7
    月時通知包括被告在內之買受商（第三債務人）該等債權讓
    與之事實，上海商銀與高農公司間前開讓與擔保契約迄未終
    止等情，業據證人即上海商銀承辦人員劉長棣結證屬實（本
    院94年4 月6 日言詞辯論筆錄），並經證人劉長棣提出與所
    述相符，經高農公司法定代理人曾國賓用印、簽名之「應收
    帳款讓與擔保合約書」，且核被告所提「應收帳款讓與通知
    書」之承辦分行、指定匯款帳戶均與證人所提「應收帳款讓
    與擔保合約書」所載相符（合約書第8 條），參以前開二件
    書面指定帳戶均為高農公司帳戶，迄原告主張受讓債權之93
    年6 月4 日已有相當時間，高農公司與被告間復為繼續、經
    常性之債權債務關係，苟上海商銀、高農公司間無前開約定
    或讓與通知，被告未經高農公司同意逕至匯款前開帳戶以清
    償貨款，高農公司何以未曾異議？參以公司為法律行為，非
    必以使用公司登記事項印鑑章為必要，原告徒以被告所提「
    應收帳款讓與通知書」上用印與公司登記事項印鑑章不符，
    質疑該通知書之真正，徵諸前揭相關客觀事證，自難認為有
    據，堪信被告所提「應收帳款讓與與擔保合約書」確為高農
    公司所發。
  (二)次按債務人或第三人為擔保債務人之債務，將擔保標的物財
    產權移轉於擔保權人，而使擔保權人在不超過擔保之目的範
    圍內，取得擔保標的物之財產權，於債務清償後，標的物應
    返還於債務人或第三人，債務不履行時，擔保權人得就該標
    的物受償之約定，乃所謂讓與擔保契約（最高法院70年台上
    字第104 號判例意旨參照）。性質上為財產權移轉加上信託
    行為之債之關係，乃習慣法所生非典型擔保，與強制規定並
    無相違，復能達一定之經濟目的，應為法之所許。又讓與標
    的除動產或不動產之所有權外，亦得以債權為讓與擔保之標
    的，以現在及將來發生之變動多數債權一併為讓與擔保標的
    之集合債權讓與擔保，若得以債權發生原因（種類）、債權
    發生之期間（始期及終期）、金額或第三債務人特定之，得
    與其他未讓與之債權識別，即符明確性要件，亦得為讓與擔
    保之標的（謝在全著，民法物權論，修訂2 版，第000-000
    0頁、503-504 頁參照）。本件被告所受領之債權讓與通知
    ，係本於高農公司與上海商銀間所訂立「應收帳款讓與擔保
    合約書」已如前述，該讓與擔保契約之目的係在擔保立約期
    間高農公司對上海商銀之融資墊款債務，且系爭債權讓與依
    債權發生原因（貨款債權）、債權發生之期間（92年7 月1
    日起至通知終止讓與擔保合約之日止）、第三債務人（被告
    ）均屬特定，應符合集合債權讓與擔保之要件，自屬有效。
  (三)又前開「應收帳款讓與通知書」已明確載明「本公司（高農
    公司）對貴公司（即被告）之所有應收帳款債權將全數『轉
    移』予上海商業儲蓄銀行」，性質上為債權「讓與」之通知
    ，文義上即為明確，並無待於解釋，至該讓與通知同時要求
    被告將應給付款項匯款至高農公司上海商銀蘆洲分行之帳戶
    ，乃對清償方法之約定，無礙於債權讓與之效力，受讓人於
    受讓債權後亦非不得變更清償方式之約定。況且，匯入金融
    機關帳戶金錢之所有權本屬金融機關所有，僅帳戶名義人得
    本於其與銀行間契約（委任或消費寄託）有所主張，本件債
    權受讓人上海商銀依其與高農公司之約定，得於融資或所借
    款項範圍內，支取本息、違約金及其他費用（應收帳款讓與
    擔保合約書第10 條），對該帳戶之款項有實際之支配權，
    原告以該讓與通知所載匯入帳戶係高農公司帳戶，即謂上海
    商銀與高農公司間真意非在債權讓與，應無足採。
  (四)綜上，原告主張之系爭債權業經高農公司於92年7 月間轉讓
    上海商銀應堪認定。
五、系爭債權既經高農公司先行讓與上海商銀，高農公司於讓與
    時起，即非債權人，其就已讓與之債權復行轉讓原告，自屬
    無效。從而，原告本於高農公司對被告之系爭債權受讓人地
    位，訴請被告給付3,970,099 元，及自起訴狀繕本送達翌日
    起至清償日止，按年息百分之五計算之利息，為無理由，應
    予駁回。原告受敗訴判決，其假執行之聲請即失所依據，應
    併予駁回。
六、本件系爭債權業經轉讓上海商銀，原告不得以債權受讓人地
    位對被告有所主張已如前述，是兩造其餘協商爭點即於本院
    前揭判斷不生影響，爰不一一詳予論述，附此敘明。
七、訴訟費用負擔之依據：民事訴訟法第78條。
中　　華　　民　　國　　94　　年　　4 　　月　　20　　日
                  民事第二庭  法  官  王本源
以上正本證明與原本無異。
如對本判決上訴須於判決送達後20日內向本院提出上訴狀。
中　　華　　民　　國　　94　　年　　4 　　月　　22　　日
                              書記官  戴顯澄
